臺北高等行政法院判決　　　　　　　　　　　　　九十年度訴字第六六○五號
　　　　　　　　　　　　　　　.
　原　　　告　甲○○
　被　　　告　臺北市政府
　代　表　人　乙○○（市長）
　訴訟代理人　丁○○
　　　　　　　丙○○
右當事人間因都市計畫法事件，原告不服內政部中華民國九十年八月十五日臺（九十
）內訴字第九○○二八○六號訴願決定，提起行政訴訟。本院判決如左：
　　主  文
原告之訴駁回。
訴訟費用由原告負擔。
    事  實
一緣原告於臺北市○○區○○路三段五十六巷十五號一樓（下稱系爭建物）經營「嘉
  湖文具店」，該系爭建物位於都市計畫第三種住宅區內，案經被告之警察局內湖分
  局於民國（下同）八十九年十月三日臨檢查獲原告插電擺設賭博性電玩小瑪琍二臺
  ，並在機具內查扣新臺幣（除銀元外，下同）六千三百三十元，以涉嫌賭博罪移送
  臺灣士林地方法院檢察署偵辨，被告認原告違規使用為賭博電玩場所，違反都市計
  畫法第三十四條、同法臺北市施行細則第十條之一及臺北市土地使用分區管制規則
  第八條規定，乃依都市計畫法第七十九條第一項規定，以八十九年十一月二十四日
  府都一字第八九一○二八四二○○號函處原告二十萬元罰鍰，並勒令停止使用。原
  告不服，提起訴願，遭決定駁回。被告另以九十年二月六日府都一字第九○○一二
  六○七○○號函補正原處分，認原告違規使用為電動玩具店。原告不服，遂向本院
  提起行政訴訟。
二兩造聲明：
  (一)原告聲明：訴願決定及原處分均撤銷。
  (二)被告聲明：如主文所示。
三兩造爭點：
  原告主張其在所經營之嘉湖文具店，擺設賭博性電玩小瑪琍二臺，業經法院判處罰
  金、並沒收賭具、賭資在案，被告竟又依違反都市計畫法等規定，裁處罰鍰二十萬
  元，並勒令停止使用，顯屬過重，違反一事不二罰、比例原則及從新從輕等原則，
  是否可採？
  (一)原告主張之理由：
    1.按「二者處罰目的及處罰要件雖不相同，惟其行為如同時符合行為罰及漏稅罰
      之處罰要件時，除處罰之性質與種類不同，必須採用不同之處罰方法或手段，
      以達行政目的所必要者外，不得重複處罰，‧‧‧。是違反作為義務之行為，
      同時構成漏稅行為之一部或係漏稅行為之方法而處罰種類相同者，如從其一重
      處罰已足達成行政目的時，即不得再就其他行為併予處罰，‧‧‧。」司法院
      釋字第五○三號解釋可資參照。
    2.原告於系爭建物經營「嘉湖文具店」，該建築物位於都市計畫第三種住宅區內
      ，案經被告之警察局內湖分局於八十九年十月三日臨檢查獲原告擺設賭博性電
      玩小瑪琍二臺，並在機具內查扣六千三百三十元，已由臺灣士林地方法院刑事
      簡易判處罰金銀元九千元，折徵新臺幣二萬七千元，業已執行完畢。
    3.犯罪行為與違反行政法上義務行為之競合，依法務部九十年一月二十日行政罰
      法草案第二十五條「一行為同時觸犯刑事法律及違反行政法上義務規定者，依
      刑事法律處罰之。但其行為應處以其他種類行政罰或得沒入而未經法院宣告沒
      收者，亦得裁處之。‧‧‧」雖該草案迄未完成法定程序形成法律，但就「一
      行為同時觸犯刑事法律及違反行政法上義務規定者，依刑事法律處罰之」而論
      ，仍不失為現行一般法律原則，本件係屬同一行為觸犯刑法及都市計畫法，已
      先行由臺灣士林地方法院判刑確定，被告應認該處罰足資警惕，實無一事再二
      罰之必要，自應免予處罰或酌量減輕之。
    4.就比例原則而言：
      (1)本件原告若不幸被認定違反都市計畫法第七十九條第一項規定，就罰鍰部分
        ，被告裁罰二十萬元，應屬過重。
      (2)原告於九十年十一月上旬洽詢被告承辦人員，指稱：「類似案件無論電動玩
        具多寡（二臺或十臺），第一次查獲皆處二十萬元，第二次則處三十萬元」
        等語，原告認本件裁量違背一般法律原則（平等原則、比例原則），應以最
        低限額六萬元裁罰始允當。
    5.另就本件行政裁量瑕疵非議，類此事件最高行政法院（八十九年七月一日改制
      前為行政法院）七十五年度判字第二四四七號判決即謂原告對被告行政裁量權
      之逾越，已有不服之表示，則本於行政救濟力求公正適法，在認定事實方面，
      所據事證須合理充足，在適用法令方面，所持見解須持平允當，不得有不公平
      之裁量原則，原告所訴：「裁量權之逾越」是否全無理由，仍有由被告再加斟
      酌之必要。蓋被告於答辯狀中，僅泛稱：「本局依據案情衡酌輕重，予以適當
      之處分」而已，對於衡酌之輕重標準如何，以及其應參酌之因素又如何，及被
      告有無訂定處罰輕重之衡酌標準，均未見說明。
    6.再者，違反行政法及刑法義務者，往昔雖認兩者有其本質上涵意之不同，惟時
      至今日，強調行政犯與刑事犯乃質的差異已逐漸消失，而確認二者常屬量的不
      同殆已成通說。因此在處罰的目的及本質上並無不同，對同一事實行為，同時
      違反秩序而應受刑罰及行政秩序罰制裁行為，若單一制裁即可達處罰之目的，
      兩者併科將逾必要之程度，且超過該行為所應受責難之處罰，同時也違反比例
      原則。矧一行為其違法義務一經處罰，則違法義務即消失，足以滿足社會之期
      待，人民有免於再處罰恐懼之權利，亦即符合一事不再理及一事不二罰之要求
      。
    7.原告於系爭建物經營「嘉湖文具店」，擺設賭博性電玩小瑪琍二臺，於八十九
      年十月三日被警察機關查獲，並在機具內查扣六千三百三十元。案經臺灣士林
      地方法院八十九年度湖簡字第五六四號刑事簡易判決，處罰金銀元九千元，電
      動賭博機具小瑪莉貳檯及六千三百二十元均沒收。俟後被告依據該事實，按都
      市計畫法第七十九條規定，處原告罰鍰二十萬元，並勒令停止使用。法院判處
      罰金與行政機關裁處罰鍰，其本質上是有相同之處，若予以併科，形成人民財
      產利益雙重負擔，殊有違一事不二罰原則。蓋本件第一次處罰權繫屬法院，第
      二次處罰權繫屬被告，被告雖主張，刑事犯與行政犯不同，之間並無從一重或
      吸收問題，刑事判決結果，不必拘束行政處分等語。惟被告係採一事再罰之行
      政處分，似屬濫用權力。另罰金、罰鍰以外之制裁行為（非本件被告勒令停止
      使用之制裁處分，因法院已判決沒收違法標的物，應無再使用之虞），行政機
      關本於維護公共秩序之作用，仍應併予裁處。
    8.依被告答辯狀理由三、（四）：「‧‧‧都市計畫法第七十九條立法授權由被
      告行使行政裁量之規定，其一方面賦予被告享有決定空間裁量之權力；但一方
      面，同時也是規定了行政機關在個案中依據情況為最適目的考量之義務，原告
      認為該考量之義務尚欠缺，因法院前此已行使罰金及沒入的制裁行為，違法客
      體顯已消失，隨之原告違反都市計畫法第七十九條之適時不復存在。原告已履
      行該義務，其公序良俗業已回復，今被告再裁處罰鍰及勒令停止使用顯無必要
      。‧‧‧」
    9.再就被告裁處原告罰鍰二十萬元非議，其裁罰標準何在？查臺北縣政府類似案
      件初審犯一律罰六萬元，累犯加重；被告則稱類似案件該罰鍰金額已由先前二
      十萬元調整降低裁罰六至十萬元，累犯加重。又稱該標準係內部機密文件，不
      得對外公開。原告茲請求被告將自本件被裁罰時起迄今之裁罰標準一併告知，
      始得消除不公平裁量之疑慮。
    10.在裁罰標準方面：被告自認前裁罰標準過重，已自行修訂該標準，隨之降低罰
      鍰金額。另因行政罰法迄未制訂，兩犯（刑事犯及行政犯）併罰似猶存在於我
      國。被告如仍執意採納兩犯得併罰的原則，亦應於裁罰時將原告前由法院判處
      罰金銀元九千元折合二萬七千元列入考量予以扣減。本件被告應依新修訂標準
      裁罰，並將裁罰前由刑事裁判科處罰金二萬七千元扣抵，折算應補罰鍰之差額
      ，始合乎個案公平與正義。又本件原告日前向臺灣士林地方法院執行處聲請閱
      卷，並索取該被警察機關查獲時所拍攝之照片影本，查僅違法擺設區區兩臺電
      動小瑪莉（賭博性），同一舉發事實竟先後由國家分隸二個不同機關制裁，而
      後制裁機關及報告機關明知原告已履行義務，其違法客體已滅失，再次按都市
      計畫法第七十九條規定，裁處罰鍰及勒令停止使用，顯被告之處分已無必要。
    11.被告依「正俗專案」對象分二階段實施，其階段性次第裁罰標準不一，茲承平
      時期以適用較重裁罰標準，被告自認違反行政程序法第七條之比例原則。於九
      十年五月二十二日修正裁罰標準為：「（一）查獲營業場所經營賭博性電動玩
      具，檯數五檯以下者，依違反都市計畫法第七十九條規定，裁處建築物使用人
      十萬元罰鍰，並勒令停止使用。‧‧‧」。本件應依修正之裁罰標準由被告重
      行裁處。
    12.最後，行政義務違反以後，法令有變更者，應依「從新從輕」原則處罰。本件
      係違反行政秩序罰即違反都市計畫法之行為，倘在行政救濟尚未確定事件，其
      行政規則有變更者，自應可適用從新從輕原則重行裁處，並將原告前被刑事機
      關判處罰金之數額扣減計算，核定原告應繳罰鍰之金額。
  (二)被告主張之理由：
    1.查原告實際負責之「嘉湖文具店」所使用之系爭建物，位於都市計畫第三種住
      宅區內，未經許可，即於系爭建築物內擺設賭博性電動玩具（被告另以九十年
      二月六日府都一字第九○○一二六○七○○號函補正），違規使用為電動玩具
      店場所，案經被告之警察局內湖分局派員於八十九年十月三日查獲，並以八十
      九年十月二十六日北市警行字第八九三○七二○八○○號函查報在案，按刑事
      案件報告書及臺灣士林地方法院八十九年度湖簡字第五六四號刑事簡易判決所
      揭：「‧‧‧被告雖辯稱擺放電動玩具為其客廳，非文具店營業場所，又擺放
      一個月之期間並無人打玩過等語，然查依查獲時警察所攝之照片，該貳臺電動
      玩具旁即擺放被告文具店販賣之物，堪認擺放處屬被告文具店營業之處所，自
      屬公眾得出入之場所。被告辯稱：放在客廳非營業場所等語，顯無可採。又警
      察臨檢時，該貳電玩均插電，且其內各有數千元之賭資，此為被告自承，復有
      臨檢紀錄在卷可參，‧‧‧」
    2.次查原告所使用之系爭建築物，位於都市計畫法第三種住宅區內，使用組別及
      使用項目，自應符合臺北市土地使用分區管制規則第八條之規定，然該條內並
      無規定可允許或有條件允許使用為電動玩具店場所，故今查獲於系爭建築物內
      經營賭博電動玩具行為，已明屬違反臺北市土地使用分區管制規則之規範。觀
      諸原告之違法情節既已明確，被告援引都市計畫法第七十九條之規定，以八十
      九年十一月二十四日府都一字第八九一○二八四二○○號函（九十年二月六日
      府都一字第九○○一二六○七○○號函補正），處使用人（原告）二十萬元罰
      鍰並勒令停止使用，並無違誤。
    3.再查，行政罰乃維持行政上之秩序，達成國家行政之目的，對違反行政上之義
      務者，所科之制裁，其為違反法規義務或行政秩序之行為，不具有倫理的非難
      性；而刑事犯則屬反道德及反倫理之行為，兩者之法規規範目的、處罰目的、
      客體、舉證法則及證明程度皆不同，之間並無從一重或吸收之問題，而並行不
      悖，各有其適用。另刑事上之判決結果，當不必然拘束行政處分。從而，原處
      分並無不合。
    4.又行政機關對人民不履行行政法上義務時，進一步以強制力迫其履行義務或督
      促使其與履行義務同一狀態時，所採取之實力強制方式與程度，均應符合比例
      原則，於能實現義務之方法中選擇對義務人侵害最小之方法實施之，不得逾必
      要之程度。故原告使用之系爭建築物違反都市計畫法第七十九條中：「違反本
      法或各級政府依本法所發布之命令者」規定，業如前述，依法自應適用該法規
      定予以處分之。且為阻遏系爭建築物繼續供違規使用，暨貫徹都市計畫法規定
      並保護公共利益，端正社會風氣，被告依都市計畫法第七十九條規定，於行政
      裁量範圍內，處原告二十萬元罰鍰並勒令停止使用，核與比例原則相符。
    5.且被告「執行『正俗專案』停止及恢復供水供電工作方案」第三點第（三）款
      規定，凡查獲賭博性電動玩具，經移送法辦之場所及查報為「正俗專案」對象
      ，由被告所屬各局處依法令採取二階段處分，其第一階段處分如下：
      (1)有違反都市計畫法及臺北市土地使用分區管制規則者，依都市計畫法第七十
        九條規定，處建築物所有權人、使用人、管理人六萬元以上三十萬元以下罰
        鍰，並勒令停止使用；統一裁罰二十萬元整，並勒令停止使用。
      (2)工務局依違反建築法第七十三條及同法第九十一條第一項規定，裁處六萬元
        以上三十萬元以下並勒令停止電子遊戲場業務之違規使用；統一裁罰六萬元
        。
      (3)建設局依違反「電子遊戲場業管理條例」第十六條，第二十八條規定，裁處
        行為人十萬元以上五十萬元以下罰鍰，並限期令其改善；統一裁罰十萬元。
        第一階段處分後，若有再犯，即予斷水斷電。
    6.為對查獲賭博性電動玩具場所之處分切合事實，被告就查獲檯數多寡進行裁罰
      標準之修正，以九十年五月二十二日府警行字第九○○○三五四三○○號函修
      正「執行『正俗專案』停止及恢復供水供電工作方案」第三點第（三）款規定
      之第一階段處分裁罰標準為：「（一）查獲營業場所經營賭博性電動玩具，檯
      數五檯以下者，依違反都市計畫法第七十九條規定，裁處建築物使用人十萬元
      罰鍰，並勒令停止使用。‧‧‧」後被告依照行政程序法第一百六十條第一項
      規定：「行政規則應下達下級機關或屬官。」，以函頒之日期，亦即九十年五
      月二十二日，為修正新處分裁罰基準之生效日期。惟查本件經被告之警察局內
      湖分局派員於八十九年十月三日查獲，並以八十九年十月二十六日北市警行字
      第八九三○七二○八○○號函查報在案，被告以八十九年十一月二十四日府都
      一字第八九一○二八四二○○號函處分，查報處分日期屬裁罰標準修正案生效
      日期前發生，故被告裁罰原告二十萬元之處分，符合處分時之裁罰標準並無違
      誤。
    7.末查刑事犯屬反道德及反倫理之行為，原告經臺灣士林地方法院八十九年度湖
      簡字第五六四號刑事簡易判決，處罰金銀元九千元並沒入機具賭資，係屬刑事
      罰；而行政罰乃維持行政上之秩序，達成國家行政之目的，對違反行政上之義
      務者，所科之制裁，其為違反法規義務或行政秩序之行為，不具有倫理的非難
      性，則被告依據原告於使用之系爭建築物內擺設電動玩具，違規使用為電動玩
      具店場所之確切事實，按都市計畫法第七十九條規定，處原告罰鍰二十萬元，
      並勒令停止使用，係屬行政罰，並不因違規事證之沒入而改變違犯行政法義務
      之事實。故刑事罰與行政罰兩者之法規規範目的、處罰目的、客體、舉證法則
      及證明程度皆不同，之間並無從一重或吸收之問題，而並行不悖，各有其適用
      ；另刑事上之判決結果，當不必然拘束行政處分。故被告之處分並無原告所指
      稱「一事二罰」之問題。原告之訴為無理由，請予駁回。
　　理  由
一按都市計畫法臺北市施行細則第十條之一第一款及第二十六條規定：「前條各使用
  分區使用限制，如左：一、住宅區：以建築住宅為主，不得為大規模之商業、工業
  及其他經本府認定足以發生噪音、震動、特殊氣味、污染或有礙居住安寧、公共安
  全、衛生之使用。」「本府得依本法第三十二條第二項規定將使用分區內建築物及
  土地之使用再予劃分不同程度之使用管制，並另訂土地使用分區管制規則管理。」
  又都市計畫法第七十九條第一項規定：「都市計畫範圍內土地或建築物之使用，或
  從事建造、採取土石、變更地形，違反本法或各級政府依本法所發布之命令者，處
  其土地或建築物所有權人、使用人或管理人六萬元以上三十萬元以下罰鍰，並勒令
  拆除、改建、停止使用或恢復原狀。不拆除、改建、停止使用或恢復原狀者，得按
  次處罰，並停止供水、供電、封閉、強制拆除或採取其他恢復原狀之措施，其費用
  由土地或建築物所有權人、使用人或管理人負擔。 」
二本件原告於系爭建物經營「嘉湖文具店」，該系爭建物位於都市計畫第三種住宅區
  內，案經被告之警察局內湖分局於八十九年十月三日臨檢查獲原告插電擺設賭博性
  電玩小瑪琍二臺，並在機具內查扣六千三百三十元，以涉嫌賭博罪移送地檢署偵辨
  ，被告認原告違規使用為賭博電玩場所，違反都市計畫法第三十四條、同法臺北市
  施行細則第十條之一及臺北市土地使用分區管制規則第八條規定，乃依都市計畫法
  第七十九條第一項規定，以八十九年十一月二十四日府都一字第八九一○二八四二
  ○○號函處原告二十萬元罰鍰，並勒令停止使用。原告不服，提起訴願，遭決定駁
  回。被告另以九十年二月六日府都一字第九○○一二六○七○○號函補正原處分，
  認原告違規使用為電動玩具店。原告不服，復起訴主張其在所經營之嘉湖文具店，
  擺設賭博性電玩小瑪琍二臺，業經法院判處罰金、並沒收賭具、賭資在案，被告竟
  又依違反都市計畫法等規定，裁處罰鍰二十萬元，並勒令停止使用，顯屬過重，違
  反一事不二罰、比例原則及從新從輕等原則，詳如其起訴狀事實欄所載理由等語。
　查原告在系爭建物經營「嘉湖文具店」，該系爭建物位於都市計畫第三種住宅區內
　，八十九年十月三日經警查獲原告於「嘉湖文具店」內插電擺設賭博性電玩小瑪琍
　二台，並在機具內查扣賭資六千三百三十元，觸犯賭博罪及違規使用為電動玩具賭
　博場所之事實，分別有被告之警察局內湖分局實施檢查紀錄、刑事案件移送書、台
  灣士林地方法院檢察署檢察官八十九年度偵字第九八三九號聲請簡易判決處刑書、
  台灣士林地方法院八十九年度湖簡字第五六四號刑事簡易判決等資料在卷可稽，從
  而被告據以裁處二十萬元罰鍰，揆諸首揭規定，自無不合。又刑事罰與行政罰二者
  性質不同，規範目的亦異，故原告觸犯刑法賭博罪部分雖經法院判處罰金，並沒收
  賭具、賭資在案，被告另以其違反都市計畫法等規定，裁處罰鍰，並勒令停止使用
  ，核無違反一事不二罰原則。另原告訴稱：本件被裁罰後，被告於九十年五月二十
  二日已修正有較輕之裁罰標準，請從新從輕處罰乙節。查本件原告於八十四年間，
  亦曾被查獲於系爭建物設置電動賭博機具，仍未悔改，本件係第二次違規，有前述
  檢察官聲請簡易判決處刑書可按，自應受罰，又從新從輕原則為法律不溯及既往及
  行政法實體從舊原則之例外，從歷史沿革及法理，固有採用之必要與實益，然其適
  用對於一般信賴法律守法之人民，或雖違背法律誠實接受制裁者而言，卻無可避免
  會造成極大的不公平，也傷害人民對法律之信賴，因此，為顧及一般守法人民與違
  規者間利益之平衡，從新從輕原則適用時應慎重，且本件所據以處罰之都市計畫法
  第七十九條規定於裁罰後並無變動，上開被告九十年五月二十二日修正之裁罰標準
  並未對外發布，亦未明文規定可溯及適用，故原告主張從新從輕適用其八十九年十
  一月間本件違反都市計畫法，洵不足採。
三綜上說明，本件被告之原處分，認事用法，核無違誤，訴願決定，予以維持，亦無
  不合，原告起訴，非有理由，應予駁回。
四據上論結，本件原告之訴為無理由，依行政訴訟法第九十八條第三項前段，判決如
  主文。
中　　　華　　　民　　　國　　九十一　　年　　 十二 　　月　　　五　　　日
                 　　　　　 臺 北 高 等 行 政 法 院  第 一 庭
                                           審 判 長  法  　官　王立杰
                                         　          法  　官　王碧芳
                                         　          法  　官　黃本仁
右為正本係照原本作成。
如不服本判決，應於送達後二十日內，向本院提出上訴狀並表明上訴理由，如於本判
決宣示後送達前提起上訴者，應於判決送達後二十日內補提上訴理由書（須按他造人
數附繕本）。
中　　　華　　　民　　　國　　九十一　　年　　 十二 　　月　　　六　　　日
  　　　　　　　　　　　　　　　　　　　　　　　　　 書 記 官　姚國華
